臺灣雲林地方法院刑事判決　　　　　　　 99年度訴字第767號
公　訴　人　臺灣雲林地方法院檢察署檢察官
被　　　告　劉中庸
上列被告因偽造文書案件，經檢察官提起公訴（99年度偵字第40
77號），嗣於本院準備程序進行中，被告就被訴事實為有罪之陳
述，經本院告知簡式審判程序意旨，並聽取公訴人、被告及辯護
人之意見後，本院合議庭裁定改由受命法官獨任依簡式審判程序
審理，並判決如下：
    主  文
劉中庸犯行使偽造私文書罪，處有期徒刑肆月，如易科罰金，以
新臺幣壹仟元折算壹日，如附表所示偽造之「劉海印」署名伍枚
，均沒收；又犯盜用印章罪，處有期徒刑貳月，如易科罰金，以
新臺幣壹仟元折算壹日。應執行有期徒刑伍月，如易科罰金，以
新臺幣壹仟元折算壹日。緩刑貳年。如附表所示偽造之「劉海印
」署名伍枚，均沒收。
    事  實
一、劉中庸與劉海印、劉錫森、劉秀男、劉花月、劉興華係胞兄
    弟姐妹，而劉海印於民國（下同）98年7 月16日死亡，其生
    前未結婚亦無子女，劉海印之父母亦已亡故，故劉海印遺產
    之繼承人應為上開劉海印之胞兄弟妹等人公同共有。劉中庸
    明知劉海印生前存放於金融機構帳戶內之存款於劉海印死亡
    後已成為遺產之一部，屬於劉海印之繼承人公同共有，須由
    全體繼承人填具申請書，或同意委任代理人，並檢具相關證
    件，依據繼承之程序，始得提領款項；詎劉中庸明知未獲得
    其他劉海印繼承人之同意，竟基於行使偽造私文書之接續犯
    意，於98年7 月17日、同年7 月20日，分別持劉海印之印章
    及彰化商業銀行斗六分行（下稱彰化銀行）存摺，前往彰化
    銀行，在如附表編號1 、3 、5 所示取款憑條上盜蓋「劉海
    印」印鑑章及偽簽「劉海印」署名之方式，偽造面額新臺幣
    （下同）3,000,000 元、600,000 元及135,000 元之取款憑
    條，再於如附表編號2 、4 所示匯款申請書上偽簽「劉海印
    」署名，再交付予不知情之彰化銀行承辦人員辦理提款事宜
    行使之，致承辦人員誤信係劉海印本人前來提款，而將3,00
    0,000 元轉帳至劉中庸在土地銀行斗六分行帳號0000000000
    00號帳戶內、600,000 元轉帳至劉中庸在斗六市農會帳號00
    000000000000號帳戶內，並將135,000 元交付予劉中庸，共
    計3,735,000 元，足以生損害於上開金融機構對於帳戶管理
    之正確性及其他繼承人劉錫森、劉秀男、劉花月、劉興華。
二、劉中庸於98年7 月20日後之某日，為分配劉海印之遺產，製
    作「劉海印死亡遺產依其生前交代同意分配書」1 份後，竟
    基於盜用印章之犯意，未經劉秀男之同意，持劉秀男之前因
    辦理土地分割手續而交付劉中庸之印章，蓋於該分配書上，
    足生損害於劉秀男。
三、案經被害人劉錫森訴由臺灣雲林地方法院檢察署檢察官偵查
    起訴。
    理  由
一、本案被告劉中庸所犯之罪，並非法定刑為死刑、無期徒刑或
    最輕本刑3 年以上有期徒刑之罪，亦非高等法院管轄第一審
    之案件，而被告於準備程序中就被訴事實已為有罪之陳述，
    經本院告知簡式審判程序之旨，並聽取公訴人及被告之意見
    後，本院合議庭乃依刑事訴訟法第273 條之1 第1 項規定，
    裁定由受命法官獨任進行簡式審判程序，合先敘明。
二、訊據被告對於上開事實均坦承不諱，核與告訴代理人劉銘梁
    於警詢及偵查中之指述之情節大致相符，並經證人即劉秀男
    之兒子劉正章於警詢及偵查中證述明確，復有元吉診所死亡
    證明書、彰化銀行斗六分行帳號00000000000000號帳戶綜合
    存款存摺影本及明細表、財政部臺灣省中區國稅局遺產稅免
    稅證明書、劉海印死亡遺產依其生前交代同意分配書、劉秀
    男之台大醫院雲林分院診斷證明書、本院98年11月25日98年
    度司家調字第104 號調解筆錄及彰化銀行斗六分行99年11月
    25日彰斗六字第61002716號函暨所附存款往來明細、存提款
    傳票5 份等資料在卷足參，足認被告之自白核與事實相符，
    應可採信。故本件事證明確，應依法論科。
三、論罪科刑：
(一)、犯罪事實一、部分：
    按金融機構為便利存款人取款，事先印妥任人索取填寫之取
    款憑條，係由存款人在取款憑條填寫金額等字樣並蓋章，足
    以表示提領存款之意思，係屬刑法第210 條之私文書；次按
    刑法第210 條之偽造私文書罪，只須所偽造之私文書有足以
    生損害於公眾或他人之虞為已足，至公眾或他人是否因該私
    文書之偽造而受到實質損害，則非所問；繼承人之一如未經
    被繼承人之全體繼承人同意，即偽以被繼承人名義製作取款
    憑條，提領被繼承人帳戶內之存款，其行為自有足生損害於
    其餘繼承人之虞，至於其所提領之款項是否悉數用作支付被
    繼承人醫藥費、喪葬費之用，與其行為是否與刑法第210 條
    、第216 條行使偽造私文書罪之犯罪構成要件該當，不生影
    響，此有最高法院49年度台上字第1409號判例、43年度台上
    字第387 號判例、80年臺上字第4091號判決、91年臺上字第
    6659號判決等可資參照；又存戶死亡後，應由全體繼承人填
    具繼承申請書，並檢附相關證件，以供金融機關審核後，始
    得提領存戶之存款，有本院公務電話記錄單在卷可佐（見本
    院卷第90頁）。查劉海印死亡後，其存款當然成為遺產之一
    部分，依據上開所述，應由劉海印之全體繼承人共同填具繼
    承申請書，並檢附相關證件後，始得提領劉海印前開帳戶內
    之存款，而被告明知劉海印已死亡，且僅係繼承人之一，竟
    未經劉海印之其他全體繼承人之同意，前往彰化銀行提領存
    款，未依據首揭所述，由全體繼承人依繼承之程序提領劉海
    印之存款，而由被告逕行以劉海印之名義，在提款單蓋用劉
    海印之印章，以此方式使承辦人員誤以為劉海印仍在世，且
    被告係經劉海印授權提領款項之人，而如數交付提款單據所
    載金額之金錢，其行為自有足以生損害於劉海印其他繼承人
    之權益及金融機構對於金融交易管理之正確性，即難認被告
    無偽造文書之故意，是被告所為，已該當行使偽造私文書之
    要件。至被告所提領之款項是否悉數用作支付劉海印喪葬費
    之用，參諸前揭說明，此與被告之行為是否該當刑法第210
    條、第216 條行使偽造私文書罪之犯罪構成要件不生影響。
    核被告所為，係犯刑法第216 條、第210 條之行使偽造私文
    書。其盜用「劉海印」印章、偽造「劉海印」署名之行為，
    係偽造取款憑條、匯款申請書等私文書之部分行為；偽造私
    文書之低度行為，則為其後行使偽造私文書之高度行為所吸
    收，均不另論罪。又按如數行為於同時同地或密切接近之時
    地實施，侵害同一之法益，各行為之獨立性極為薄弱，依一
    般社會健全觀念，在時間差距上，難以強行分開，在刑法評
    價上，以視為數個舉動之接續施行，合為包括之一行為予以
    評價，較為合理，則屬接續犯，而為包括之一罪（最高法院
    86年臺上字第3295號判例意旨參照）。查被告於如附表編號
    1 、3 、5 所示取款憑條上盜蓋「劉海印」印鑑章及偽簽「
    劉海印」署名之方式，偽造面額新臺幣（下同）3,000,000
    元、600,000 元及135,000 元之取款憑條，再於如附表編號
    2 、4 所示匯款申請書上偽簽「劉海印」署名，主觀上係基
    於領取上開3,735,000 元（3,000,000 元、600,000 元、13
    5,000 元之總和）之單一犯意，客觀上亦僅侵害一個法益，
    其偽造文書並持以行使之行為，依社會通念，於客觀上認為
    符合一個反覆、接續性之行為觀念，於刑法評價上，以視為
    數個舉動之接續施行，合為包括之一行為予以評價，依前開
    判例意旨應為接續犯，只成立1 個行使偽造私文書行為。又
    被告於如附表編號1 、3 、5 所示之取款憑條偽簽「劉海印
    」署名之行為及於如附表編號2 、4 所示匯款申請書上偽簽
    「劉海印」署名並持之行使之部分，雖未據檢察官起訴，惟
    該部分與已敘及之犯罪事實一、部分有實質上一罪關係，為
    起訴效力所及，本院自應併予審理，附此敘明。
(二)、犯罪事實二、部分：
    核被告所為，係犯刑法同法第217 條第2 項之盜用印章罪。
    而盜用印章與盜用印文為不同之犯罪態樣，盜取他人之印章
    持以蓋用，當然產生該印章之印文，祇成立盜用印章罪，不
    應再論以盜用印文罪，亦非盜用印章行為，為盜用印文行為
    所吸收（最高法院86年臺上字第3295號判例參照），附此說
    明。
(三)、被告所犯上開2 罪間，犯意各別，行為互異，應予以分論併
    罰。
(四)、爰審酌被告前未曾有犯罪前科紀錄，素行尚佳，有臺灣高等
    法院被告前案紀錄表乙份在卷可查，其犯罪之動機係為領取
    劉海印名下之存款，以支應劉海印喪葬等費用，雖未事前知
    會其他繼承人，未得全體繼承人同意即領取上開帳戶之存款
    ，損害全體繼承人權益及銀行帳戶管理正確性，惟念及本件
    係因遺產紛爭所致，被告所領得之款項部分用於喪葬費用，
    且嗣後與告訴人劉錫森及其餘繼承人劉秀男、劉花月、劉興
    華成立調解，已將所餘之款項大部分匯入告訴人劉錫森及其
    餘繼承人劉秀男、劉花月、劉興華帳戶內，有告訴人劉錫森
    告訴補充理由狀及本院98年度司家調字第104 號筆錄在卷可
    參（見他字卷第56頁至58頁），而告訴人已不再追究，業經
    告訴代理人陳明在卷（見本院卷第102 頁背面），以及暨被
    告犯後坦承犯行，犯罪後態度堪稱良好等一切情狀，分別量
    處如主文所示之刑，並均諭知易科罰金之折算標準，並定其
    應執行之刑暨諭知易科罰金之折算標準。
(五)、被告在如附表編號1 至5 所示取款憑條上存戶簽章欄內及匯
    款申請書匯款人欄內偽造之「劉海印」署名共5 枚，應依刑
    法第219 條宣告沒收。至於被告冒用劉海印名義製作之取款
    憑條及匯款申請書，雖係犯罪所用之物，惟已分別持交金融
    機構承辦人員而行使之，均非被告所有；其在取款憑條、盜
    用「劉海印」真正之印章所蓋之印文，亦非偽造之印文，不
    在刑法第219 條所定必須沒收之列（最高法院48年台上字第
    113 號判例意旨參照），均不為沒收之諭知，併此敘明。
(六)、被告未曾因故意犯罪受有期徒刑以上刑之宣告，此有臺灣高
    等法院被告前案紀錄表在卷可證，且被告所領得之款項部分
    用於喪葬費用，嗣後與告訴人劉錫森及其餘繼承人劉秀男、
    劉花月、劉興華成立調解，已將所餘之款項大部分匯入告訴
    人劉錫森及其餘繼承人劉秀男、劉花月、劉興華帳戶內，業
    如前述，且告訴人同意給予被告宣告緩刑（見本院卷第102
    頁背面），其經此次偵審程序之教訓，當已能知所警惕，信
    無再犯之虞，本院因認所宣告之刑以暫不執行為適當，爰依
    刑法第74第1 項第1 款之規定，併予宣告緩刑2 年，以啟自
    新。
據上論斷，應依刑事訴訟法第273 條之1 第1 項、第299 條第1
項前段，刑法第216 條、第210 條、第217 條第2 項、第41條第
1 項前段、第51條第5 款、第74條第1 項第1 款、第219 條，刑
法施行法第1 條之1 ，判決如主文。
本案經檢察官陳宜君到庭執行職務。
中    華    民    國    100    年    1    月     4    日
                  刑事第二庭  法  官  文昌
以上正本證明與原本無異。
如不服本判決應於收受判決後10日內向本院提出上訴書狀，並應
敘述具體理由。其未敘述上訴理由者，應於上訴期間屆滿後20日
內向本院補提理由書(均須按他造當事人之人數附繕本)「切勿逕
送上級法院」。
                                書記官  張簡純靜
中    華    民    國   100    年    1     月    4     日
附錄本案論罪科刑法條全文：
中華民國刑法第216 條：
行使第210 條至第215 條之文書者，依偽造、變造文書或登載不
實事項或使登載不實事項之規定處斷。
中華民國刑法第210 條：
偽造、變造私文書，足以生損害於公眾或他人者，處5年以下有
期徒刑。
中華民國刑法第217 條：
偽造印章、印文或署押，足以生損害於公眾或他人者，處3 年以
下有期徒刑。
盜用印章、印文或署押，足以生損害於公眾或他人者，亦同。
附表：
┌──┬───────────────┬────────────┬─────┐
│編號│  文 件 名 稱（新台幣，下同） │  偽 造 之 署 名 數 量  │  出  處  │
├──┼───────────────┼────────────┼─────┤
│ 1  │98年7 月17日彰化銀行取款憑條（│「劉海印」署名、「劉海印│本院卷第82│
│    │金額：3,000,000 元）          │」印文各1 枚（存戶簽章欄│頁        │
│    │                              │）                      │          │
├──┼───────────────┼────────────┼─────┤
│ 2  │98年7 月17日彰化銀行匯款申請書│「劉海印」署名1 枚（匯款│本院卷第83│
│    │（金額：3,000,000元）         │人欄）                  │頁        │
├──┼───────────────┼────────────┼─────┤
│ 3  │98年7 月20日彰化銀行取款憑條（│「劉海印」署名、「劉海印│本院卷第84│
│    │金額：60,000 元）             │」印文各1 枚（存戶簽章欄│頁        │
│    │                              │）                      │          │
├──┼───────────────┼────────────┼─────┤
│ 4  │98年7 月20日彰化銀行匯款申請書│「劉海印」署名1 枚（匯款│本院卷第85│
│    │（金額：60,000 元）           │ 人欄）                 │頁        │
├──┼───────────────┼────────────┼─────┤
│ 5  │98年7 月20日彰化銀行取款憑條（│「劉海印」署名、「劉海印│本院卷第86│
│    │金額：135,000 元）            │」印文各1 枚（存戶簽章欄│頁        │
│    │                              │）                      │          │
├──┴───────────────┴────────────┴─────┤
│合計：偽造之「劉海印」署名5 枚，均應沒收                                  │
└─────────────────────────────────────┘